最高法院刑事判決　　　　　　　　　　　　　　　九十三年度台上字第四九００號
　　上　訴　人　乙　○
　　　　　　　　　　　　生前住台灣省台北縣石碇鄉潭邊村小粗坑十號（已死亡）
　　　　　　　　甲○○
右上訴人等因違反山坡地保育利用條例案件，不服台灣高等法院中華民國九十年六月
五日第二審判決︵九十年度上易字第一六００號，起訴案號：台灣台北地方法院檢察
署八十八年度偵字第六０九七號︶，提起上訴，本院判決如左：
    主  文
原判決關於甲○○部分撤銷，發回台灣高等法院。
原判決關於乙○罪刑部分撤銷，乙○被訴部分不受理。
    理　由
一、關於甲○○部分：
本件原判決認定上訴人甲○○與乙○（甲○○之母，已死亡）明知如原判決附圖所示
坐落台北縣石碇鄉○○○○段小粗坑小段第一四０之一地號、第二六五地號及未登錄
地號土地皆為國有土地，且均係經主管機關依山坡地保育利用條例公告之山坡地，竟
於民國八十五年底、八十六年八月、九月間，共同意圖為自己不法之利益，僱請不知
情之成年工人，擅自在上開公有之山坡地上，搭建磚造四層樓房屋二棟、貨櫃屋一間
，並鋪設水泥地面庭院、擋土牆，據為己用，並排除他人使用，總計占用國有山坡地
共四百五十五平方公尺等情。因而撤銷第一審關於甲○○之科刑判決，改判仍論處甲
○○共同在公有山坡地內，擅自設置工作物罪刑。固非無見。
惟查：︵一︶、原判決雖認定甲○○等二人在上開國有山坡地上除擅自搭建磚造四層
樓房屋二棟、貨櫃屋一間，並鋪設水泥地面庭院、擋土牆，據為己用，並排除他人使
用。但甲○○於第一審辯稱上開水泥地面庭院及擋土牆，係石碇鄉公所為改善及舖設
登山步道，而舖設水泥及作擋土牆，伊僅將水泥地整平，並非僅供己使用等語（第一
審卷第三十四頁反面、第一二八頁）。而依卷附檢察官勘驗現場所拍攝照片顯示，樓
房前係一條南北走向之水泥道路，似供一般通行之用，原判決認定之水泥地面庭院大
部分屬該水泥地道路之一部分，小部分則係樓房右側開放之空間，又該擋土牆似與一
般公共建造之山坡地之擋土牆無異︵偵查卷第一二二頁至第一二五頁照片︶，則甲○
○上開所辯似非全然無稽。原判決就其上開所辯，未說明何以不足採納之理由，有理
由不備之違法。︵二︶、原判決於理由以甲○○等二人於拆除舊屋前僅申請承租上開
第一四０之一號國有土地，而於申請未准許前即拆除舊屋重建，並擴及占用上開第二
六五號國有土地，甲○○雖稱申請承租及重建均係其一人所為，但甲○○為乙○之子
，與乙○共同占用舊有房屋數十年，若謂辦理承租及建物翻修未經乙○同意，乙○無
犯意之聯絡，與常情有違，因認乙○與甲○○共同有本件之犯行。然乙○辯稱其不識
字、不懂，均由甲○○處理等語，而申請承租及舊屋重建時，乙○已逾七十歲，如何
得認其明知舊屋僅占用國有土地一個地號，及重建時所占用之國有地均屬山坡地？又
甲○○另在國有未登錄地上蓋貨櫃屋，何以得認乙○亦屬知情參與？原判決均未詳予
說明其理由，徒以舊屋翻修應有得乙○同意為由，遽認其亦為本件之共犯，同有理由
不備之違誤。甲○○上訴意旨執此指摘，為有理由，應認原判決有撤銷發回更審之原
因。原判決理由欄五不另為無罪諭知部分，基於審判不可分之原則，應一併予以發回
。
二、關於乙○部分：
按被告死亡者，應諭知不受理之判決，刑事訴訟法第三百零三條第五款定有明文；又
被告在第二審判決後，第三審上訴中死亡者，依同法第三百九十八條第三款規定，第
三審法院應撤銷第二審判決，就該案件自為判決。本件原判決撤銷第一審關於乙○之
科刑判決，改判仍論處乙○共同在公有山坡地內，擅自設置工作物罪刑，乙○不服第
二審判決，於九十年六月二十六日提起上訴後，已於九十三年二月十五日死亡，此有
乙○戶籍謄本載明附卷可稽。依上開規定，自應由本院將原判決關於乙○罪刑部分撤
銷，改判另為公訴不受理之諭知。
據上論結，應依刑事訴訟法第三百九十七條、第四百零一條、第三百九十八條第三款
、第三百八十七條、第三百零三條第五款，判決如主文。
中　　　華　　　民　　　國　　九十三　　年　　　九　　　月　　 十六 　　日
                              最高法院刑事第十一庭
                                  審判長法官  張　淳　淙
                                        法官  謝　俊　雄
                                        法官  蘇　振　堂
                                        法官  張　春　福
                                        法官  呂　丹　玉
      右正本證明與原本無異
                                              書  記  官
中　　　華　　　民　　　國　　九十三　　年　　　九　　　月　　二十三　　日
                                                                      Ｒ
